臺灣高等法院刑事附帶民事訴訟判決
                                     93年度附民字第156號
原　　　告　甲○○

訴訟代理人　姚念林律師
被　　　告　乙○○



訴訟代理人　陳松鈴律師
上列被告因偽造文書案件（93年度上訴字第1839號），原告提起
附帶民事訴訟，請求損害賠償，本院判決如下：
    主  文
原告之訴及假執行之聲請均駁回。
    事  實
甲、原告方面：
一、聲明：
  ㈠被告應賠償原告新台幣（下同）一百萬元，及自本訴狀繕本
    送達之翌日起至清償日止，按年息百分之五計算之利息。
  ㈡願供擔保，聲請宣告假執行。
  ㈢訴訟費用由被告負擔。
二、事實上陳述略稱：
  ㈠按民法第184 條第1 項規定：「因故意或過失，不法侵害他
    人之權利者，負損害賠償責任」，又第195 條規定：「不法
    侵害他人之身體、健康、名譽、自由、信用、隱私、貞操，
    或不法侵害其他人格法益而情節重大者，被害人雖非財產上
    之損害，亦得請求賠償相當之金額。其名譽被侵害者，並得
    請求回復名譽之適當處分」，「前項請求權，不得讓與或繼
    承。但以金額賠償之請求權已依契約承諾，或已起訴者，不
    在此限」，「前二項規定，於不法侵害他人基於父、母、子
    、女或配偶關係之身分法益而情節重大者，準用之」。
  ㈡查案外人戊○○為原告之夫，自民國87年起即多次對原告施暴
    ，被告為戊○○之父，亦與戊○○共同對原告施暴，原告並對之
    聲請法院核發保護令，台灣高等法院於89年9 月30日以裁定
    暫酌定原告之二子丙○○、丁○○之親權暫由原告行使，惟被告
    於台灣高等法院即將裁定之際，89年8 月28日，未經原告之
    同意，將丙○○之戶籍遷移，故意妨害原告對丙○○親權之行使
    。嗣於90年8 月4 日、90 年8月28日原告又向法院聲請保護
    令，取得台灣台北地方法院91年家護字第395 號保護令，該
    保護令明定次子丁○○之親權由原告行使，但被告又於90年12
    月10日將丁○○之戶籍遷移，致生損害於原告。刑事部分已經
    第一審法院判決有罪。爰求為判決如訴之聲明。
三、證據：援用刑事訴訟之證據。
乙、被告方面：
一、聲明：原告之訴及假執行之聲請均駁回。
二、陳述；
  ㈠被告為孫子辦理戶籍遷移，是受原告夫妻之概括委任。
  ㈡原告於長子丙○○戶籍遷移後，原告尚有二次到大直國小探視
    ，另次子於90年10月26日即由原告會同警方自托兒所帶走迄
    今，原告根本無損害。
    理  由
一、按刑事訴訟法第487 條規定：「因犯罪而受損害之人，於刑
    事訴訟程序得附帶提起民事訴訟，對於被告及依民法負賠償
    責任之人，請求回復其損害。前項請求之範圍，依民法之規
    定」。而被告乙○○因原告提出告訴，經檢察官提起公訴，經
    台灣台北地方法院第一審判決後，檢察官及被告均提起上訴
    經本院審理結果，本院認定：「乙○○與甲○○為翁媳關係，乙○○之子戊○○與甲○○育有二子丙○○、丁○○，惟自民國（下同）
    88年間起即因甲○○、戊○○各因家庭暴力申請保護令事件而素
    有不睦。詎乙○○基於概括犯意，未經甲○○之同意，為孫子丙○○、丁○○就學之學校，先於89年8 月28日至基隆市信義區戶
    政事務所，以戊○○、甲○○因工作關係無法親自辦理住址變更
    登記而委託乙○○代為辦理戶籍變更登記為由，在委託書上盜
    用甲○○放置於家中之印章於該委託書上，且偽造甲○○之署押
    於委託書上，偽造完成後復持以行使，交付該戶政事務所人
    員，並將戊○○、甲○○之長子丙○○之戶籍自基隆市○○區○○路00
    之0號遷移至基隆市○○區○○路00○0 號，致生損害於甲○○親權
    之行使。嗣於90年12月10日，乙○○至台北市中山區戶政事務
    所，在再以上開理由於委託書及住址變更戶籍登記申請書上
    盜用甲○○上開印章蓋於其上，並在託書委託人欄上偽造甲○○
    之署押，復持以交付戶政事務所之戶政人員，以行使該偽造
    之私文書，而將戊○○、甲○○二人之長子丙○○及次子丁○○之戶
    籍自台北市○○區○○○路000巷00號0樓遷移至○○○路000巷00號
    ，足以生損害於甲○○親權之行使」，而有罪之判決，並認被
    告之上開辯解尚不足採，凡此有本院93年度上訴字第189 號
    刑事判決書可稽。
二、惟刑事附帶民事訴訟，僅得被告被訴犯罪事實所為之侵權行
    為，請求損害賠償，此觀之前述刑事訴訟法第487 條之規定
    自明，本件被告犯罪之事實係被告為孫子丙○○、丁○○遷移戶
    籍未經原告同意而觸犯偽造文書罪，被告此一行為影響原告
    基於母親地位之身分法益，故原告此項主張有理由，惟依原
    告主張之民法195 條第3 項之規定，得請求損害賠償之前提
    必需被告之侵權行為「情節重大」始可，經查：
  ㈠原告與其夫因婚姻關係而爭訟，亦對被告夫妻提出多數訴訟
    ，雙方之訴訟合計多達數十件之多，但仍係以原告及其夫戊○○間離婚訴訟為中心，兼及子女親權之酌定，而有關原告與
    戊○○間離婚訴訟已經判決離婚確定，關於子女親權之酌定部
    分訴訟中，尚未確定（惟法院判決丙○○由戊○○行使親權，丁○○由原告行使親權），此有被告在刑事訴訟中提出之本院民
    事庭確定判決證明書一紙在刑事卷可稽。
  ㈡原告在刑事訴訟中自承其二子丙○○、丁○○長期由祖父母即被
    告及其妻照顧，茲被告所為者，係為二孫子之就學便利而遷
    移戶籍，此一事實並不影響丙○○、丁○○之實際居住處所，且
    不影響於原告訴訟之進行，此由原告與被告及原告之夫戊○○
    間，多達數十件之訴訟即可知（詳見刑事第一審卷69至74頁
    ）。
  ㈢被告之上開犯罪行為，確有影響於原告親權行使之完整性，
    惟就原告主張不能帶走小孩一節，當係戊○○或被告其他不讓
    原告帶走丙○○、丁○○之事實上行為，此參酌原告曾於88年10
    月12日在警方協助下，要帶走小孩，然為被告所拒即明（見
    本院民事庭89年家護字第75號裁定，刑事偵查卷151頁），
    而本件刑事訴訟所審理之對象係被告在遷移戶籍時行使偽造
    私文書之犯行，僅就戶籍遷移之事實，在本件之情形並不足
    以影響原告事實上親權之行使（例如原告探視、照顧二子等
    親權之行使），故本院認被告之犯罪行為本身尚難認係造成
    原告事實上不能行使親權之原因且存在前述民法第195 條所
    規定情節重大之情形，此亦有本院刑事判決可資參酌。
  ㈣綜上所述，被告於辦理丙○○、丁○○之戶籍遷移時，未徵求原
    告同意，固係有行使偽造私文書之犯罪行為，惟本院認被告
    之上開犯罪行為就原告行使親權之完整性固有損害，但就原
    告事實上行使親權並無影響，故不合前述民法195 條所規定
    侵害原告人格法益且情節重大之情形，其請求為無理由，應
    駁回原告之訴，原告之訴既無理由，其假執行之聲請即失所
    依據，應併予駁回。
三、據上論斷，應依刑事訴訟法第502 條第1 項，判決如主文。
中　　華　　民　　國　　94　　年　　1 　　月　　12　　日
                  刑事第二十二庭審判長法　官　蔡秀雄
                                      法  官  蘇素娥
                                      法  官  周占春
以上正本證明與原本無異。
如不服本判決，應於收受送達後十日內向本院提出上訴書狀，其
未敘述上訴之理由者並得於提起上訴後十日內向本院補提理由書
（均須按他造當事人之人數附繕本）。
                                      書記官  葉金發
中　　華　　民　　國　　94　　年　　1 　　月　　12　　日